臺灣高等法院民事判決
110年度上易字第297號
上  訴  人  蘇文耀  
            蘇文雄  
            蘇文平  
            蘇章和  

            蘇章松    
            蘇秀芬     
上六人共同
訴訟代理人  陳仲豪律師                  
            許峻銘律師              
上  訴  人  呂清得  
            林國誠  
            林國忠  

            鄭森斌  
            莊郁庭  
            呂國榮  
            呂宏鐘  
            呂惠玉  

            呂映樞  
            呂映萱  
            呂陳金枝
被  上訴人  楊青芳  
訴訟代理人  楊進興律師
上列當事人間分割共有物事件，上訴人對於中華民國109年10月1
6日臺灣士林地方法院107年度訴字第926號第一審判決提起上訴
，本院於111年1月18日言詞辯論終結，判決如下：
    主      文
上訴駁回。
第二審訴訟費用由兩造依附表所示之應有部分比例負擔。
    事實及理由
壹、程序方面：
一、按訴訟標的對於共同訴訟之各人必須合一確定者，共同訴訟
    人中一人之行為有利益於共同訴訟人者，其效力及於全體，
    此觀民事訴訟法第56條第1項第1款前段規定即明。查被上訴
    人於原審起訴請求分割兩造共有坐落新北市○○區○○段000地
    號土地（下稱系爭土地），原審判決後，雖僅上訴人辰○○、
    卯○○、寅○○、午○○、未○○、巳○○（下逕稱姓名，合稱辰○○等
    6人）提起上訴，惟本件為分割共有物之訴，其訴訟標的對
    全體共有人必須合一確定，其等之上訴效力及於未提起上訴
    之同造當事人即原審共同被告戊○○、壬○○、辛○○、丑○○、癸
    ○○、丁○○、甲○○、庚○○、丙○○、乙○○、己○○○（下單獨逕稱
    姓名，合稱戊○○等11人），爰將其等同列為上訴人，合先敘
    明。
二、戊○○等11人未於言詞辯論期日到場，核無民事訴訟法第386
    條所列各款情形，爰依被上訴人之聲請，由其一造辯論而為
    判決。　　　
貳、實體方面：
一、被上訴人主張：系爭土地為兩造共有，應有部分比例如附表
    所示，系爭土地並無依使用目的不能分割之情事，亦無不為
    分割之約定，惟無法協議分割，又以原物分割，各共有人依
    應有部分比例換算可分得面積甚微，且系爭土地僅部分鄰接
    新北市汐止區○○街（下稱○○街），部分分得者將無法與建築
    線連接，不能建築而成為畸零地，自應以變賣而分配價金方
    式，方能達到全體共有人公平及促進土地合理利用之價值。
    爰依民法第823條、第824條規定，請求准予變價分割，由兩
    造依系爭土地應有部分比例分配價金。
二、辰○○等6人則以：辰○○、卯○○、寅○○、訴外人即午○○、未○○
    之被繼承人蘇文昌、巳○○之被繼承人蘇文德共同出資興建之
    門牌號碼○○街126號房屋（下稱126號房屋）乃合法占有系爭
    土地原判決附圖（下稱附圖）編號E、F處，伊等應有部分可
    分得79.22平方公尺，亦已大於附圖編號E、G、F所示面積75
    平方公尺，辛○○、丑○○（下稱辛○○等2人）與伊等自父輩起
    長期生活在此，與系爭土地有密不可分之依存關係，分割自
    應考量該占有現況，不應將系爭土地變賣，故請求將附圖編
    號E、F、G由伊等按原應有部分比例維持共有，其餘部分由
    戊○○等11人與被上訴人按原應有部分比例維持共有。不同意
    以原物全部分配伊等，其餘共有人以金錢補償之方案等語，
    資為抗辯。
三、戊○○、癸○○、丁○○、甲○○、庚○○、丙○○、乙○○、己○○○（合
    稱戊○○等8人）、壬○○（與戊○○等8人合稱壬○○等9人）陳述
    意見略以：伊等不同意以原物分配於部分共有人，其餘共有
    人以金錢補償之分割方案，變價分割係兼顧全體共有人最佳
    利益之分割方法等語。辛○○等2人於本院審理時經合法通知
    ，均未到場，亦未提出書狀為何聲明或陳述。
四、原審判決兩造共有之系爭土地准予變價分割，拍賣所得價金
    依附表應有部分比例分配。上訴人不服，提起上訴，上訴聲
    明：㈠原判決廢棄。㈡被上訴人第一審之訴駁回。被上訴人於
    本院答辯聲明：上訴駁回。
五、兩造不爭執事項（見本院卷第197、408頁）：
(一)兩造為系爭土地（使用分區為商業區）之共有人，應有部分
    比例如附表所示。
(二)系爭土地並無因物之使用目的不能分割，或訂有不分割之契
    約之情形。
(三)系爭土地上建物坐落情形如原判決附表二（下稱附表二），
    其中門牌號碼○○街122號、124號房屋（逕稱122號、124號房
    屋）均為未辦保存登記建物。
(四)附圖所示各編號區域，僅編號E、F之126號房屋鄰接○○街，
    其餘編號均未鄰接○○街。附圖編號B-1、A-2、A-3所示區域
    ，尚無連接建築線，僅編號E、F鄰接建築線。附圖編號A-1
    通道非屬計畫道路及指定建築線在案之現有巷道，不得據以
    辦理建築線指定。
(五)附圖編號A-1通道寬度，約略為2.6公尺、2.7公尺、3公尺不
    等（見附圖上之標示）。以系爭土地、同段436地號土地（
    下稱436地號土地）及同段460地號土地之交界點，與系爭土
    地、436地號土地及同段393地號土地之交界點（即附圖編號
    A-1通道底部），二交界點間之通道長度距離約為40公尺至4
    5公尺。
六、被上訴人主張：系爭土地為兩造所共有，伊依民法第823條
    、第824條規定請求准予將系爭土地變價分割等情，為辰○○
    等6人所不同意，並以前詞置辯。茲查：
(一)按各共有人得隨時請求分割共有物，但因物之使用目的不能
    分割或契約訂有不分割之期限者，不在此限；共有物之分割
    方法不能協議決定者，得聲請法院裁判定之，法院得因任何
    共有人之請求，命以原物分配或變賣共有物以價金分配於各
    共有人，民法第823條第1項、第824條第2項分別定有明文。
    查系爭土地為兩造所分別共有，各共有人之應有部分如附表
    所示，因無法協議分割，而各共有人間就系爭土地並未訂有
    不分割之契約，系爭土地依使用目的亦非不能分割，為兩造
    所不爭執（兩造不爭執事項㈠、㈡），並有土地登記謄本可稽
    （見原審湖調字卷第33至37頁、本院卷第259至261頁），依
    前規定，各共有人自得隨時請求分割共有物。從而，被上訴
    人請求裁判分割系爭土地，核無不合，應予准許。
(二)次按，法院依共有人之請求分割共有物時，得命為下列之分
    配：一、以原物分配於各共有人。但各共有人均受原物之分
    配顯有困難者，得將原物分配於部分共有人。二、原物分配
    顯有困難時，得變賣共有物，以價金分配於各共有人；或以
    原物之一部分分配於各共有人，他部分變賣，以價金分配於
    各共有人；以原物為分配時，如共有人中有未受分配，或不
    能按其應有部分受分配者，得以金錢補償之；以原物為分配
    時，因共有人之利益或其他必要情形，得就共有物之一部分
    仍維持共有，民法第824條第2項至4項定有明文。定共有物
    分割之方法，應斟酌各共有人之意願、利害關係、共有物之
    價格、利用價值及分割後各部分之經濟價值與其應有部分之
    比值是否相當而為適當之分配，始能謂為適當而公平（最高
    法院94年度台上字第1149號判決意旨參照）。又分割共有物
    ，以消滅共有關係為目的，法院以原物為分配時，除部分共
    有人仍願維持共有關係，或因共有人之利益或其他必要維持
    共有之情形外，應將土地分配於各共有人單獨所有，此觀民
    法第824條第4項規定自明（最高法院107年台上字第282號、
    109年台上字第1317號判決意旨參照）。另法院兼採原物分
    配與變賣價金分配之分割方法時，務必全體共有人均分配到
    部分原物及變賣部分原物後之價金，始符法意（最高法院10
    7年度台上字第1791號判決意旨參照）。茲查：
　1.系爭土地使用分區為商業區，面積466平方公尺，共有人共1
    8人，為兩造所不爭執（兩造不爭執事項㈠），並有土地登記
    謄本、新北市政府109年8月24日函可稽（見原審湖調字卷第
    33至37頁、原審卷四第62頁、本院卷第259至261頁），若以
    原物分配予各共有人，依附表所示應有部分，午○○、未○○、
    癸○○、丁○○、甲○○、庚○○、丙○○、乙○○各僅能分得7.92平方
    公尺（466×102/6000＝7.92，小數點第2位以下四捨五入，下
    同）、7.92平方公尺（計算式同前）、6.47平方公尺（466×
    1/72＝6.47）、7.36平方公尺（466×682/43200＝7.36）、7.3
    6平方公尺（計算式同前）、8.85平方公尺（466×820/43200
    ＝8.85）、4.01平方公尺（466×372/43200＝4.01）、4.01平
    方公尺（計算式同前），所分得之面積均小於10平方公尺，
    被上訴人、辰○○、卯○○、寅○○、巳○○各分得12.43平方公尺
    （466×32/1200＝12.43）、15.84平方公尺（466×204/6000＝1
    5.84）、15.84平方公尺（計算式同前）、15.84平方公尺（
    計算式同前）、15.84平方公尺（466×17/500＝15.84），均
    僅10餘平方公尺，足見若以原物分割予各共有人，過於細分
    ，且多數共有人可分得之面積甚小，難為通常之使用，有減
    損系爭土地價值之虞，將無法維護系爭土地合理利用之經濟
    效益。
　2.又系爭土地上有122號房屋坐落於附圖甲編號B處、124號房
    屋坐落於附圖甲編號C處，126號房屋坐落於附圖甲及附圖編
    號E、F處，僅附圖編號E、F之126號房屋鄰接寬度6公尺之○○
    街，附圖其餘編號均未鄰接○○街，為兩造所不爭執，並有勘
    驗筆錄、複丈成果圖（即附圖甲、附圖）、空拍圖、436地
    號土地所有權人資料、新北市汐止地政事務所109年8月24日
    函可稽（見原審卷一第198至202、221至222頁、卷三第216
    、217頁、卷四第21至22、61頁、本院卷第197、198頁）。
    辰○○等6人、辛○○等2人雖主張請求分割如附圖所示，將附圖
    編號E、F、G分配予辰○○等6人，編號B-1、C分配予辛○○等2
    人云云。惟查：
　⑴按「建築基地與建築線應相連接，其接連部分之最小寬度，
    由直轄市、縣 (市) 主管建築機關統一規定」、「直轄市、
    縣 (市)  (局) 政府應視當地實際情形，規定建築基地最小
    面積之寬度及深度；建築基地面積畸零狹小不合規定者，非
    與鄰接土地協議調整地形或合併使用，達到規定最小面積之
    寬度及深度，不得建築」，建築法第42條前段、第44條分別
    定有明文。又依新北市畸零地使用規則第3條第1項、第6條
    規定，使用分區為商業區之一般建築基地，基地正面路寬7
    公尺至15公尺，建築基地寬度未達4公尺或深度未達15公尺
    ，即屬面積狹小基地；基地寬度每增加10公分，深度得減少
    20公分，減少後之深度不得小於8公尺（見原審卷三第101、
    103頁）。另建築技術規則建築設計施工編第2條第1項第1至
    3款規定：「基地應與建築線相連接，其連接部份之最小長
    度應在2公尺以上。基地內私設通路之寬度不得小於左列標
    準：一、長度未滿10公尺者為2公尺。二、長度在10公尺以
    上未滿20公尺者為3公尺。三、長度大於20公尺為5公尺。..
    .」。
　⑵附圖僅編號E、F之126號房屋鄰接○○街，其餘編號均未鄰接○○
    街，且僅編號E、F鄰接建築線，編號B-1、A-2、A-3並無連
    接建築線，為兩造所不爭執，並有新北市政府工務局108年1
    1月11日函、109年8月19日函可稽（見原審卷三第96、97、2
    24頁、卷四第46、47頁），足見依附圖分割結果，僅分得編
    號E 、F之共有人鄰接建築線，可直接作為建築基地，分得
    其他編號之共有人則未鄰接建築線。辰○○等6人雖援引新北
    市政府工務局109年8月19日函記載：附圖編號A-2、A-3、B-
    1土地，應出具鄰地之土地權同意書通達建築線，且應檢討
    基地最小面積之寬度及深度等語（見原審卷四第46至47頁）
    ，抗辯系爭土地相鄰之436地號土地現有既成巷道連接○○街
    ，並與附圖編號A-1區域相連，於取得鄰地土地權同意書通
    達建築線，得辦理建築線指定云云。惟附圖編號A-1通道非
    屬計畫道路及指定建築線在案之現有巷道，尚不得據以辦理
    建築線指定，有新北市政府109年8月24日函可稽（見原審卷
    四第62頁）。兩造均不爭執以系爭土地與436地號土地及同
    段460地號土地之交界點，與系爭土地、436地號土地及同段
    393地號土地之交界點（即附圖編號A-1通道底部），二交界
    點間之通道長度距離約為40公尺至45公尺（見兩造不爭執事
    項㈤），依建築技術規則建築設計施工編第2條第1項第3款規
    定，私設通道寬度至少須為5公尺，而附圖編號A-1通道寬度
    約略為2.6公尺、2.7公尺、3公尺不等，足見附圖編號A-1現
    有劃設寬度，顯不符前開規定。又436地號土地為國有土地
    （見原審卷三第217頁），與系爭土地所有權人不同，並無
    同意分得附圖編號C、D、B-1、A-2、A-3之共有人使用之義
    務，則取得附圖編號C、D、B-1、A-2、A-3之共有人，因無
    與建築線相連，能否取得436地號土地所有權人同意通行之
    權利，尚屬未定，須另私設通路以連接建築線，而須分擔編
    號A-1達131平方公尺之私設通路之面積，以使分得部分得供
    建築使用，相較辰○○等6人取得附圖編號E、F、G區域，與既
    有之建築線相連，無須處理後續取得436地號土地所有權人
    同意通行436地號土地上現有通道權利，或為辦理建築線指
    定而分擔私設通路之面積，顯不公允。另依辰○○等6人之分
    割方案，附圖編號A-3分配予己○○○單獨所有，並由己○○○對
    未受分配之戊○○、癸○○、丁○○、甲○○、庚○○、丙○○、乙○○為
    價金補償，惟戊○○等8人均表示不同意該方案，己○○○亦不同
    意以金錢補償其他共有人（見原審卷四第112頁）；且壬○○
    非分得完整一區塊，而係形狀不規則之編號A-2、D，不利於
    壬○○之整體規劃利用，壬○○亦不同意該方案（見原審卷四第
    111頁）。辰○○等6人亦不爭執己○○○、壬○○不同意共有編號A
    -1部分（見本院卷第196頁）。故附圖所示方案，僅有利於
    辰○○等6人，對於其他共有人，顯不公允，難認係合適之分
    割方案。
  ⑶辛○○等2人雖提出土地登記謄本、杜賣證書、建物買賣契約書
    （見原審卷一第39至42頁），主張124號房屋為伊等父親林
    四俤買受後由其家屬成員遷入居住，請求將該屋坐落部分分
    歸伊等分得云云。惟被上訴人訴請辛○○等2人、訴外人鄭天
    生、林國強拆除124號房屋占用系爭土地部分，業經原法院1
    07年度訴字第1042號判決應予拆除，並將占用部分返還全體
    共有人，經本院108年度上字第701號判決就上開拆除及返還
    土地部分駁回辛○○等人之上訴，復經最高法院109年度台上
    字第1495號裁定駁回其等上訴確定等情，為兩造所不爭執，
    並有原法院107年度訴字第1042號判決可參（見原審卷二第8
    0至95、182至197頁），足見124號房屋並無占用系爭土地之
    正當權源，考量分割方案時，自無庸考量124號房屋使用系
    爭土地之現況。況將前開建物坐落之土地，分割予各該建物
    之所有人取得，勢將造成分割線凌亂、不規則，造成系爭土
    地不具現今社會經濟及都市發展效用，將使土地利用程度降
    低，不利於系爭土地之整體利用及經濟價值，非合適之分割
    方案。
　⑷又辰○○等6人、壬○○等9人、被上訴人均不同意以原物分配予
    部分共有人，受分配之共有人，依民法第824條第3項規定，
    對未受分配或不能按其應有部分受分配之共有人予金錢補償
    之分割方案（見本院卷第357、359、365頁）。本院斟酌系
    爭土地共有人達18人，如以原物分配予各共有人，多數共有
    人分得之面積狹小，難以為通常之使用，有減損價值之虞；
    若依附圖所示分割方案，僅有利於辰○○等6人，對於壬○○等9
    人，顯不公允，且分割線凌亂、不規則，無法發揮經濟上之
    利用價值，僅部分共有人受分配，部分共有人完全未受分配
    ，並非合適之方案；又兩造均無人主張其願分得系爭土地全
    部而按其餘共有人之應有部分給予金錢補償，認不宜採用按
    各共有人應有部分比例進行原物分割之分割方案，以免過於
    細分，不利系爭土地之整體開發利用，並減損共有物之經濟
    價值。兼採原物分配與變賣價金分配之分割方法時，則須全
    體共有人均分配到部分原物及變賣部分原物後之價金，已如
    前述，因系爭土地共有人達18人，多數共有人應有部分比例
    低，亦無從兼採原物分配與變賣價金分配之分割方法。再審
    酌分割共有物之規定，旨在消滅物之共有狀態，以利融通與
    增進土地經濟效益，並考量全體共有人分割後所得之利用價
    值、前景，本件若採變價分割方式，兩造自得依其對系爭土
    地之利用情形、對系爭土地在感情上或生活上是否有密不可
    分之依存關係，暨評估自身之資力等各項，以決定是否參與
    競標或行使優先承買之權利，以單獨取得系爭土地所有權，
    佐以系爭土地整筆經由市場公開競標，經良性公平競價結果
    ，以較符合市場行情之價格予以變賣後，由各共有人按其應
    有部分比例分配取得變賣後之價金，顯更能維護系爭土地合
    理利用之經濟效益，並兼顧各共有人之經濟利益，屬妥適、
    合理、公平之分割方案。
七、綜上所述，被上訴人依民法第823條第1項、第824條第2項規
    定，請求分割系爭土地，為有理由。本院審酌系爭土地之共
    有人數、使用狀況、當事人意願及共有人利益等一切情狀，
    認系爭土地應採變價方式分割，並將所得價金按如附表所示
    之兩造應有部分比例分配。原審所為變價分割之判決，核無
    違誤。上訴意旨仍執前詞指摘原判決不當，求予廢棄改判，
    為無理由，應予駁回。
八、末按因共有物分割、經界或其他性質上類似之事件涉訟，由
    敗訴當事人負擔訴訟費用顯失公平者，法院得酌量情形，命
    勝訴之當事人負擔其一部，民事訴訟法第80條之1定有明文
    。本件係因分割共有物而涉訟，兩造之行為均可認按當時之
    訴訟程度，為伸張或防禦權利所必要，又分割共有物之訴，
    乃形式形成訴訟，法院不受當事人聲明分割方法之拘束，故
    實質上並無所謂何造勝訴、敗訴之問題，爰審酌兩造各自因
    本件分割訴訟所得之利益等情，認本件訴訟費用，應由兩造
    依如附表應有部分比例欄所示分擔，始為公平，附此敘明。
九、本件事證已臻明確，兩造其餘之攻擊或防禦方法及所用之證
    據，經本院斟酌後，認為均不足以影響本判決之結果，爰不
    逐一論列。
十、據上論結，本件上訴為無理由，依民事訴訟法第463條、第3
    85條第1項前段、第449條第1項、第80條之1、第85條第1項
    後段，判決如主文。
中　　華　　民　　國　　111 　年　　1 　　月　　28　　日
                  民事第十五庭  
                      審判長法  官  陳慧萍
                            法  官  陳杰正
                            法  官  沈佳宜
正本係照原本作成。
不得上訴。
中　　華　　民　　國　　111 　年　　1 　　月　　28　　日

                            書記官  陳禹任 


附表
   當事人       應有部分比例    辰○○         204/6000    卯○○         204/6000    寅○○         204/6000    午○○         102/6000    未○○         102/6000    巳○○         17/500    戊○○         3192/43200    壬○○         1/4    辛○○         1/8    丑○○         1/8    癸○○         1/72    丁○○         682/43200    甲○○         682/43200    庚○○         820/43200    丙○○         372/43200    乙○○         372/43200     己○○○         6384/43200    子○○         32/1200